【裁判字號】    97,聲判,54
【裁判日期】    980121
【裁判案由】    聲請交付審判
【裁判全文】
臺灣板橋地方法院刑事裁定              97年度聲判字第54號
聲  請  人
即告 訴 人  丙○○
            乙○○
共      同
代  理  人  張國清律師
被      告  甲○○
上列聲請人因被告業務過失致死案件，不服臺灣高等法院檢察署
97年度上聲議字第3523號駁回再議之處分（原不起訴處分案號：
臺灣板橋地方法院檢察署96年度偵續字第187 號），聲請交付審
判，本院裁定如下：
    主  文
聲請駁回。
    理  由
一、聲請及補充意旨略以：
（一）我國法律上承認足為判斷人之死亡時間之證明文書，不包
      括所謂「病歷資料」。本案若依「國立臺灣大學醫學院附
      設醫院死亡證明書」所載，謝○霖（真實姓名年籍資料詳
      卷）之死亡時間應是民國95年7 月5 日下午1 時15分。惟
      臺灣高等法院檢察署檢察長在駁回再議之處分理由中所引
      具之法務部法醫研究所鑑定意見，卻以死者病歷資料所載
      內容來認定死亡時間為同年5 月17日，且駁回再議處分也
      據此認定謝○霖是在同年5 月17日抵耕莘醫院前已死亡，
      其認定事實有違證據法則。倘若謝○霖果真是在同年5 月
      17日「到院前死亡」，其人格及權利能力即已消滅，嗣後
      如何能在隔日及同年5 月18日轉院到馬偕醫院，甚至在同
      年6 月26日轉院到台大醫院繼續治療，進而在「國立臺灣
      大學醫學院附設醫院死亡證明書」所載之「95年7 月5 日
      下午1 時15分」再死亡一次？顯有違經驗法則與論理法則
      。實則，過去一般醫療機構病歷資料上所載「到院前死亡
      」DOA （dead on arrival） 一詞，真意應指「到院前心
      肺功能停止」OHCA（Out of Hospital Cardiac Arrest）
      ，而非「到院前已經宣告死亡」。從而，病人如果在送入
      醫療機構急診部門後，能適切接受心肺復甦術CPR 處理，
      部分病人即能恢復生命功能，甚至順利好轉。原駁回再議
      之處分及法務部法醫研究所之鑑定意見依據病歷資料所載
      DOA 來認定病人到院前已死亡乙事，已嚴重誤解語意。何
      況，法務部法醫研究所之鑑定意見若真認定謝○霖於95年
      5 月17日到院前已死亡，按理無後續病程可言，然其鑑定
      意見卻又繼續表示：「…後續病程無明顯器官異常疾病或
      外在因素造成死者死亡原因（即病人仍有後續病程可得判
      斷）」等語，其鑑定意見在判斷「到院前死亡」與「後續
      病程無明顯器官異常疾病或外在因素造成死者死亡原因」
      二項事實上，已有明顯矛盾，且有違反經驗法則。
（二）按照「國立臺灣大學醫學院鑑定案件回覆書」「鑑定結果
      」二中所載：「由病歷內容推測，病人送至急診應為口腔
      內有許多奶水…先溢奶造成窒息」等語，及「國立臺灣大
      學醫學院附設醫院死亡證明書」中所載：謝○霖之「直接
      引起死因之疾病或傷害」係「呼吸衰竭」，死亡「先行原
      因」係記載包括「肺炎」、「缺氧性病變」等情以觀，法
      務部法醫研究所之鑑定意見所認：「第一時間急救時亦無
      異物堵塞氣管…後續病程無明顯器官異常疾病或外在因素
      造成死者死亡原因」等語，即明顯與國立臺灣大學醫學院
      及其附設醫院所認定之事實不相符合。原駁回處分遽予採
      納法務部法醫研究所此項鑑定意見，有違證據法則。另外
      ，「國立臺灣大學醫學院鑑定案件回覆書」所載「疑似嬰
      兒猝死症候群」情況，是該份鑑定意見所載眾多可能病因
      之選項之一，而非最後結論，對照國立臺灣大學醫學院在
      「鑑定結果」一中，除列上述1 疑似病因外，另外列有2
      至9 之缺氧併缺血性病變、代謝性酸血症、上消化道出血
      、低血鈉症、疑似吸入性肺炎及疑似新生兒感染等各項病
      因，即可得證。特別是在臺大醫院上開鑑定案件回覆書之
      「鑑定結果」二中，又具體說明：「急診醫師推測病人到
      院前心跳停止無法排除之診斷為吸入性症候群，然正式醫
      學名詞似無此診斷，故鑑定者僅能推測應為窒息，或嬰兒
      猝死症候群」等語，亦即臺大醫院之鑑定推測上，嬰兒猝
      死症候群僅是病人死亡原因之可能推測選項之一，而非其
      結論。就此，對照文中後段另外敘及之：「惟先溢奶造成
      窒息，或先心肺停止才造成溢奶，先後次序不能確定」等
      語，亦足認定臺大醫院之鑑定意見，認定是「不當之送醫
      前行為，使嬰兒之溢奶造成窒息」，或是「嬰兒先心肺停
      止，才造成溢奶」，均有可能是本案嬰兒死因。原駁回處
      分罔顧臺大醫院在鑑定結果中所列之眾多可能選項，卻逕
      行選擇性認定死者疑似嬰兒猝死症候群，有違證據法則。
（三）被告既有自承：「伊有向聲請人乙○○反應謝○霖仰睡的
      狀況不太好，是否趴睡，聲請人乙○○也同意，但請伊隨
      時注意小孩，所以伊每隔10至15分鐘就會去看小孩，當日
      伊於10時16分許將小孩放在床上趴睡，11時15分許進去看
      小孩…後來11時58分許再看時」云云，足認其案發當日使
      小孩在床上趴睡後，第一次進臥室看小孩已間隔1 小時，
      第二次進臥室看小孩時也已間隔43分之久，顯違其所稱每
      隔10至15分鐘就會去看小孩一次規則，難認無任何疏失。
      又被告供稱事發後曾對小孩施予CPR 行為，且未有向警、
      消請求協助之紀錄可查，對照國立臺灣大學醫學院在上開
      鑑定回覆書中所認「溢奶造成窒息」為死因之可能選項，
      被告當時未向專業機關請求協助，即逕行對小孩進行不當
      之CPR 行為，是否可能係造成小孩溢奶窒息之關鍵因素？
      原駁回處分遽認被告在案發前照顧死者方式、及發者死者
      情況有異後之送醫過程未發現有何疏失，明顯違反證據法
      則及經驗法則。國立臺灣大學醫學院在上開鑑定回覆書中
      既有認定溢奶造成窒息為本案嬰兒可能死因，以被告專職
      從事保母業務之需要，其照護嬰兒之環境區域與察看頻率
      是否足能迅速排除嬰兒溢奶窒息結果，其與本案事實之發
      生，難謂無密切之因果關係。原駁回處分所認：縱使被告
      未將死者睡眠區域設置於成人聽力範圍內及設置隨時看顧
      睡眠中嬰幼兒之環境，亦與謝童之死亡無因果關係，而認
      無勘查被告照顧死者環境之必要，即有對於聲請人所指摘
      不利被告事證，未經詳為調查斟酌之違法。
（四）原偵查檢察官在不起訴處分之前段理由中已認定：「謝○
      霖之死亡原因部分，業據法務部法醫研究所鑑定為嬰兒猝
      死症」、「尚無從認定本件死亡原因（嬰兒猝死症）係被
      告使謝○霖趴睡造成」等情，惟在後段理由中卻又認定：
      「而謝○霖之死亡原因仍有上開數種不確定之可能性」，
      前後矛盾，有違論理法則。其次，有關謝○霖之死亡原因
      ，在本案發回續行偵查前、後，曾經法務部法醫研究所、
      國立臺灣大學醫學院為鑑定，其鑑定意見不相符合。再參
      照國立臺灣大學醫學院附設醫院在「死亡證明書」所載：
      「直接引起上述死因之疾病或傷害」係「呼吸衰竭」，死
      亡「先行原因」即「若有引起上述死因之疾病或傷害」係
      記載包括「肺炎」及「缺氧性腦病變」等情以觀，原偵查
      檢察官在不起訴理由中若有認定謝○霖死亡原因為嬰兒猝
      死症云云，即有認定事實與卷內資料不相符合之違反證據
      法則之處。再者，相對於國立臺灣大學醫學院之團體鑑定
      意見，法務部法醫研究所之鑑定書不過係鑑定人蕭開平之
      個人鑑定意見而已，其鑑定書中所載：「第一時間急救時
      亦無異物堵塞氣管」等語，與臺大醫學院鑑定意見書所認
      ：「由病歷內容推測，病人送至急診應為口腔內有許多奶
      水，予以抽吸之」等語不符，所憑之基礎事實已有錯誤。
      實則參照耕莘醫院在案發後第一時間即95年5 月17日12時
      20分之「急診室記錄表」顯示，謝○霖當時被送進醫院時
      ，臉上、嘴巴及鼻子均有牛奶（Face,mouth,nose:milk）
      ，並非鑑定人所認定之第一時間急救時無異物堵塞氣管云
      云。其對於鑑定案件之基礎事實認定已有錯誤，所為鑑定
      意見無參考價值。事實上，臺灣大學醫學院在鑑定案件回
      覆書之「鑑定結果」「一」文句中所列出之1 至9 項疑似
      病因，全係參照耕莘醫院永和分院之出院病歷摘要所紀錄
      ，根本不是臺灣大學醫學院之鑑定意見。臺灣高等法院檢
      察署檢察長於駁回再議理由中以：「經法務部法醫研究所
      依死者病歷資料鑑定結果認…在95年5 月17日抵（永和）
      耕莘醫院前已死亡，及後續病程無明顯器官異常疾病或外
      在因素造成死者死亡之原因，符合為嬰兒猝死症之診斷」
      等語，與國立臺灣大學醫學院鑑定結果認為死者係「到院
      前死亡，疑似嬰兒猝死症候群」等情相符，亦有認定事實
      與卷內資料不符之違反證據法則之處。雖國立臺灣大學醫
      院院在鑑定意見中亦有認定：「謝童已在到院前心跳停止
      ，人心跳停止後其橫隔膜和食道及胃之間平滑肌之張力自
      然喪失，再加上有行心肺復甦過，故有造成溢奶之可能」
      等語，然對照耕莘醫院永和分院第一時間之「急診室記錄
      表」所載，謝○霖在送院時，臉上、嘴巴及鼻子內已有牛
      奶，惟被告在醫院為「病史」之描述時，卻逕向耕莘醫院
      永和分院宣稱：直到上午11時50分，發現他嘴唇及頭部發
      紺，且沒有反應，開始對他心肺復甦無用，沒有牛奶但有
      一些血水從他鼻子流出來云云，顯與耕莘醫院永和分院之
      「急診室記錄表」記載不符，說詞已有隱含虛偽卸責之意
      。被告身為謝○霖之保母，唯恐事後被追究責任，企圖粉
      飾太平，作出有利於撇清責任之不實陳述，概屬理論上所
      必然。被告雖自稱曾對謝○霖施行過心肺復甦術，但無任
      何證據足以證明，若遽將此等毫無根據之說法提供予鑑定
      機關，形成「先前施行過心肺復甦術，故有造成溢奶之可
      能」之結論，豈非故陷鑑定機關為錯誤判斷之嫌。尤其，
      國立臺灣大學醫學院在鑑定意見中既認定「謝○霖無生命
      徵象之原因，不能排除嗆奶之可能、至於口、鼻遭棉被、
      枕頭等外物阻隔而無法呼吸之可能性也無法排除」、「急
      診醫師推測病人到院前心跳停止無法排除之診斷為吸入性
      症候群（aspiratory syndrome） ，然正式醫學名詞似無
      此診斷，故鑑定者僅能推測應為asphyxia（窒息），或嬰
      兒猝死症候群（sudden infant death syndrome）」等語
      ，則「嬰兒猝死症」、「嗆奶以致窒息」及「口、鼻遭棉
      被、枕頭等外物阻隔而無法呼吸以致窒息」等原因，均有
      可能是謝○霖真正死亡原因。法務部法醫研究所僅以單一
      鑑定人之意見，逕認謝○霖之死為嬰兒猝死症，忽略國立
      臺灣大學醫學院鑑定意見所列為選項之「窒息」因素，即
      對於急診醫師第一時間有關「吸入性症候群」之診斷內容
      毫無認知且敘明理由，其鑑定已失專業而不足採信。基上
      ，謝○霖除了「嬰兒猝死症」之外，無論是「嗆奶以致窒
      息」及「口、鼻遭棉被、枕頭等外物阻隔而無法呼吸以致
      窒息」等原因造成死亡結果，均涉及被告之過失責任，此
      等過失並與死亡結果間具備相當因果關係。從而被告應有
      明確之犯罪嫌疑而跨越起訴門檻，檢察官應提起公訴。至
      於謝○霖之真正死亡原因究竟為何，則為起訴後法院應予
      調查審認之事實，豈容檢察機關越俎代庖而逕以被告之犯
      罪未能達到有罪判決所要求之「毫無合法懷疑」之確信程
      度，遽對被告為不起訴處分。
（五）聲請人即便因被告之建議而同意讓被告使用趴枕供謝○霖
      趴睡，亦非可據此免除被告在實際執行趴睡事務時依法所
      應負擔之注意義務。何況聲請人乙○○於警詢中已陳稱：
      「保母堅持說不管小孩子有多大，趴睡對小孩並無任何危
      險，故我也沒拒絕她這樣照顧小孩的方式，但我要求小孩
      子趴睡時，要隨時的看顧他」等語；被告於警詢中亦自承
      ：「無保母的執照…一共帶謝○霖在內的兩個人…當時視
      力範圍沒有看到」等語。而卷內由被告自行提出之「嬰兒
      猝死症」（榮總一般兒科主任宋文舉醫師著作）網路查閱
      資料也明載：「所以小於3 、4 個月內之幼兒，千萬不要
      讓單獨地俯臥睡覺，若需要則大人要在旁監護著；尤其不
      能俯臥在鬆軟的棉被或枕頭上，以免臉鼻陷入，而導致窒
      息」等語，此為被告所明知。豈料，缺乏專業執照保母證
      照之被告竟任意否定趴睡之危險，而逕行建議聲請人應讓
      小孩趴睡，甚至任由小孩趴睡於其視力所不及之鬆軟被上
      ，事發後又以：「我還要照顧其他的小孩…不可能每分每
      秒照顧小孩…至於張所稱軟被…本來就墊在小孩睡覺的地
      方」等違反事前告知及前開照護知識之說詞作為辯解，豈
      容遽認被告照顧謝○霖之方式並無任何疏失？尤其，每一
      保母在單位時間內所能照顧幼童之多寡，本即涉及個別保
      母之注意能力之問題。被告既為個人營利所需，而強自同
      時照顧2 個幼童，即表示其自忖有能力同時處理2 個小孩
      之事務，嗣後又如何能在過失行為發生之後，還逕行辯稱
      無法時時處理2 個小孩之事務？何況被告既對聲請人宣稱
      趴睡對小孩並無任何危險，聲請人也不過要求被告在小孩
      子趴睡時才要隨時看顧他，而非要求其24小時隨時照護。
      倘若被告在小孩趴睡之際真有其他事務要處理，自應先行
      讓小孩回復仰睡姿態，豈能於違反注意義務時，反稱自己
      不可能每分每秒照顧小孩？原偵查檢察官支持此種說詞所
      為之不起訴處分，顯與一般論理法則有違。
（六）有關被告於5 月17日11時58分許先發現謝○霖情況有異，
      施行CPR 急救3 次，旋於同日12時20分許送抵耕莘醫院急
      診室進行急救等情，固據其於警詢查中辯述在卷。惟被告
      此等供詞是否確實可信，依法仍應由檢察官善盡其查義務
      以究其實，而非逕以被告之辯詞，作為免除其過失責任之
      依據。就此，原偵查檢察官雖以被告說詞與耕莘醫院急診
      室之記錄表相符，認定其說詞為可信。然查卷耕莘醫院急
      診室記錄表中有關被告事發前後之處置過程記錄，根本就
      是依據被告自己之說詞來撰寫的。試想，急診室醫師在被
      告將小孩送抵醫院前，若非透過保母之病史陳述，如何能
      得知病人在送醫前之相關經過？被告何時發現謝○霖情況
      有異？是否送醫有所遲延？是否真有施行CPR 急救3 次？
      也僅有被告自己面對醫院、檢察官之說詞，何來其他證據
      可以佐證？況被告是否真的具備施行CPR 急救之專業能力
      ？是否確有對謝○霖施行CPR 急救3 次？其急救方式是否
      正確？是否因濫行非專業之急救而導致小孩延誤送醫之不
      利結果？均已涉及被告是否應負過失責任，乃致小孩延誤
      不治而死之結果。原偵查檢察官及臺灣高等法院檢察署檢
      察長均未對此有任何查證，徒以依據被告說詞所記載之「
      耕莘醫院急診室記錄表」來作為認定事實之證據，其採證
      理由明顯違反證據法則，難昭聲請人信服云云。
二、按告訴人不服上級法院檢察署檢察長或檢察總長認再議為無
    理由而駁回之處分者，得於接受處分書後10日內，委任律師
    提出理由狀，向該管第一審法院聲請交付審判；法院認為交
    付審判之聲請不合法或無理由者，應駁回之，刑事訴訟法第
    258 條之1 、第258 條之3 第2 項前段分別定有明文。上揭
    規定告訴人得向法院聲請交付審判，乃制衡檢察官不起訴或
    緩起訴裁量權之外部監督機制，責由法院針對檢察官所為之
    不起訴或緩起訴處分是否正確加以審查，以防止檢察機關有
    濫權情事。而依同法第258 條之3 第3 項規定，法院審查聲
    請交付審判案件時，固然「得為必要之調查」，惟為避免架
    空審檢分立之控訴原則，法院調查之範圍，自應以偵查中曾
    顯現之證據為限，不得就告訴人新提出之證據再為調查，亦
    不得蒐集偵查卷以外之證據，否則將使法院僭越檢察官之職
    權，而有回復糾問制度之虞，且與刑事訴訟法第260 條再行
    起訴規定混淆不清。又法院裁定交付審判，其效果同檢察官
    之提起公訴，乃使案件進入審判程序，故應以偵查卷內所存
    證據已符合刑事訴訟法第251 條第1 項所定「足認被告有犯
    罪嫌疑」之起訴門檻為前提。苟依偵查中曾顯現之證據，認
    未達此起訴門檻，法院應認交付審判之聲請為無理由，依前
    揭第258 條之3 第2 項前段規定，應逕以裁定駁回之，合先
    敘明。
三、經查：
（一）本件聲請人即告訴人丙○○、乙○○係以：被告甲○○自
      95年5 月1 日起，以月薪新臺幣（下同）15,000元之代價
      ，受僱於聲請人丙○○、乙○○，代為照顧聲請人2 人之
      子謝○霖（95年3 月19日生），擔任保母，為從事業務之
      人，應隨時為身體健康安全之照護、注意嬰幼兒之生理狀
      況是否正常、呼吸是否順暢，以確保嬰幼兒之安全。嗣於
      95年5 月17日10時16分許，被告本應注意幼兒趴睡容易發
      生危險，且依當時之情形並無不能注意之情形，竟疏未注
      意，使謝○霖趴睡於床上後，並於同日11時15分許復進房
      察看，惟迨於同日11時58分許，再次上前察看謝○霖時，
      見謝○霖臉色發白、已無生命跡象，遂緊急為CPR 急救措
      施，然竟遲至同日12時20分許，始將其送往天主教耕莘醫
      院永和分院（下稱耕莘醫院）急救，並陸續轉往馬偕紀念
      醫院（下稱馬偕醫院）、國立臺灣大學醫學院附設醫院（
      下稱臺大醫院）治療，仍於95年7 月5 日不治死亡，因認
      被告涉有刑法第276 條第2 項之業務過失致死罪嫌。經檢
      察官傳喚被告甲○○、聲請人丙○○、乙○○、證人謝仕
      國、李春來、沈麗櫻、徐順芳等人到庭偵訊，並檢附聲請
      人提出之被告工作日誌1 冊、學術資料2 份、耕莘醫院、
      馬偕醫院及臺大醫院病歷資料各1 宗、相關人等之警詢及
      偵訊筆錄等資料，函請法務部法醫研究所鑑定被告於本案
      有無業務過失及其過失與死者謝○霖之死因有無因果關係
      ，經法醫研究所出具鑑定意見後，檢察官認為被告之犯罪
      嫌疑不足，而於95年12月26日以95年度偵字第19041 號為
      不起訴處分。聲請人不服，聲請再議，經臺灣高等法院檢
      察署檢察長以96年度上聲議字第1472號認偵查未臻完備，
      發回臺灣板橋地方法院檢察署續行偵查。再經檢察官傳喚
      被告、聲請人到庭偵訊，並函請中央健康保險局提供謝○
      霖生前之就醫紀錄、函請耕莘醫院提供謝○霖之病歷資料
      ，並檢具相關資料函請國立臺灣大學醫學院出具鑑定意見
      後，檢察官綜整全部事證，認為：「（一）經本署函請法
      務部法醫研究所，就現有事證判斷被告於本案有無過失，
      及其過失與謝○霖之死因有無因果關係等事項予以鑑定，
      其鑑定結果認：『本案死者未解剖，由病程及三家醫院之
      病歷均顯示，在95年5 月17日抵（永和）耕莘醫院前已死
      亡，及後續病程無明顯器官異常疾病或外在因素造成死者
      死亡之原因，符合為嬰兒猝死症之診斷。死亡方式可為自
      然死。由死者死亡時雖俯趴睡姿勢，有文獻報導趴睡造成
      嬰兒猝死症之機率較高些，但非趴睡一定與嬰兒猝死症相
      關，故在所提供資料內綜合研判死者保母甲○○似無任何
      業務過失致死之積極證據。』等語，此有該所95年10月28
      日（95）醫鑑字第1851號鑑定書在卷可稽。本署復調閱謝
      ○霖於95年5 月17日至耕莘醫院急診救治之完整病歷資料
      （含X 光光碟乙片），連同謝○霖於馬偕、臺大醫院所有
      就醫病歷資料、被告之工作日誌1 本，暨上開法務部法醫
      研究所鑑定書，一併送交告訴人2 人聲請之國立臺灣大學
      醫學院鑑定，並請該院就耕莘醫院之謝○霖入、出院診斷
      、病史等記載內容翻譯成中文，其譯文內容核與法務部法
      醫研究所前揭鑑定書所載均大致相符，另針對耕莘醫院病
      歷資料第5 頁在『12：20』之後記載『：…Baby face 有
      奶水，予以Suction used. 有多量milk…』是否係指嬰兒
      （即死者）臉部在送至急診室時臉部原已有奶水？並於急
      救時始以鼻胃管吸出多量奶水？則永和耕莘醫院前開病歷
      記載，是否與法務部法醫研究所前揭鑑定書第4 頁鑑定經
      過第（一）2.所述之意見不符乙節，該院亦認為：『由病
      歷內容推測，病人送至急診應為口腔內有許多奶水，故予
      以抽吸之…謝○霖已在到院前心跳停止，人心跳停止後其
      橫膈膜和食道及胃之間平滑肌之張力自然喪失，再加上有
      行心肺復甦術過，故有造成溢奶的可能，惟先溢奶造成窒
      息，或先心肺停止才造成溢奶，先後次序不能確定。故此
      情形和法務部法醫研究所之推論並無矛盾之處。』乙情，
      亦有國立臺灣大學醫學院96年9 月12日（96）醫秘字第
      1724號函附卷可佐。是難認法務部法醫研究所上開鑑定所
      憑藉之基礎事實，有何缺漏或錯誤可言。（二）謝○霖之
      死亡原因部分，業據法務部法醫研究所鑑定為嬰兒猝死症
      乙情，業如前述，而國立臺灣大學醫學院前開鑑定結果亦
      謂：不能排除嗆奶的可能，至於口、鼻遭棉被、枕頭等外
      物阻隔而無法呼吸之可能性也無法排除等語，有該院上開
      函文在卷足憑，又本件因告訴人2 人於謝○霖死亡，經國
      立臺灣醫學院附設醫院開立死亡證明書後，即逕行將死者
      火化，故已無法透過司法相驗程序，對遺體進行解剖鑑定
      以進一步辨明死因。而關於被告在案發前照顧謝○霖使其
      趴睡，是否可能導致嬰兒猝死症乙節，經查，法務部法醫
      研究所前於95年8 月29日法醫理字第0950002694號函表示
      ：(1)嬰兒猝死症（SIDS）之病因仍不明，最常好發於2 至
      4 月大之新生嬰兒，超過4 個月大後好發率明顯降低。(2)
      美國紐約市，一年死亡案件中，92％為6 個月以下之嬰兒
      ，74％在1 至4 個月大之嬰兒。(3)SIDS之好發率中無證據
      顯示與趴睡相關，但有文獻報導趴睡之比率較高，但不能
      為研判責任之依據等情，此有臺灣桃園地方法院檢察署檢
      察官95年度偵字第21492 號處分書在卷可憑。因此，尚無
      從認定本件死亡原因（嬰兒猝死症）係被告使謝○霖趴睡
      所造成，且嬰兒猝死症之病因及誘發因素為何，目前在醫
      學上仍未有定論，而謝○霖之死亡原因，既仍有上開數種
      不確定之可能性，自難逕以推論或憶測之方式，遽論被告
      之行為或不行為，與謝○霖之死亡有何相當之因果關係。
      （三）關於被告在案發前照顧方式，以及發現謝○霖情況
      有異後之送醫過程是否有疏失乙節，經查：被告使謝○霖
      趴睡在床，難認為本件致死原因，業如前述，況告訴人乙○○亦自承確有同意被告使用趴枕讓謝○霖趴睡，故此部
      分尚難認有何過失可言。另告訴人2 人指訴被告於謝○霖
      於趴睡時，未隨時看護，故有過失乙節，然查本件被告於
      5 月17日11時15分許進臥室察看過謝○霖並無異狀後，11
      時58分許再察看1 次，且被告當時受託照顧之幼童，除謝
      ○霖以外，另有1 人，而照顧嬰幼兒甚耗心神、體力，縱
      為親生父母，尚未必皆能分秒看護年幼子女，亦難苛求被
      告應擔負分秒看護之注意義務，況亦曾委託被告照顧小孩
      之證人沈麗櫻到庭證稱：伊的2 個小孩都是交由被告照顧
      ，也都趴睡沒事，伊認為被告是很盡責的人，所以很多人
      介紹被告帶小孩等語綦詳，更難遽認被告照顧嬰孩之方式
      何疏失可言。此外，至於被告是否有延誤送醫部分，經查
      ，被告於5 月17日11時58分許發現謝○霖情況有異，先對
      謝○霖施以CPR 急救3 次，旋於同日12時20分許送抵耕莘
      醫院急診室進行急救等情，除據被告供承在卷外，亦有耕
      莘醫院急診室記錄表影本1 份可稽，觀諸被告事發後立即
      對謝○霖進行CPR 急救，亦於20幾分鐘之內送抵距離較近
      之醫院救治，亦難認有何違失之處。綜上所述，謝○霖係
      於受被告照顧期間猝死，誠屬遺憾，惟仍難憑此認定被告
      有何業務過失。此外，復查無其他積極證據足認被告有何
      不法犯行，揆諸上揭法條及判例要旨，應認被告犯罪嫌疑
      不足。」等理由，認被告之罪嫌仍有不足，再於97年5 月
      4 日以96年度偵續字第187 號為不起訴處分。聲請人不服
      ，仍聲請再議，臺灣高等法院檢察署檢察長於審核後認為
      ：「…次按刑法上之過失犯，係以行為人對於結果之發生
      應注意能注意而不注意為成立要件，是結果之發生是否有
      預見之可能又為其是否能注意而不注意之先決問題，於行
      為人能否注意之事實關係，自應先予審認，不能以行為人
      任某種職務，即為概括之推定，且過失責任之有無，應以
      行為人之懈怠或疏虞與結果之發生，有無相當因果關係為
      斷。所謂相當因果關係，即以所生之結果觀察，認為確因
      某項因素而惹起，又從該因素觀察，足以發生此項結果，
      始克當之，最高法院26年上字第1754號、58年臺上字第40
      4 號判例可資參照。本件卷查，被告甲○○堅詞否認有何
      業務過失致死犯行，本件死者經國立臺灣醫學院附設醫院
      開立死亡證明書後，聲請人即逕行將死者遺體火化，故已
      無法透過司法相驗程序，對遺體進行解剖鑑定，合先敘明
      。經法務部法醫研究所依死者病歷資料鑑定結果認：『依
      死者無法尋得任何足以在95年5 月17日發生死亡之原因，
      第一時間急救時亦無異物堵塞氣管，故三家醫院似均有嬰
      兒猝死症或疑嬰兒猝死症之診斷及陳述。本案死者未解剖
      ，由病程及三家醫院之病歷均顯示，在95年5 月17日抵（
      永和）耕莘醫院前已死亡，及後續病程無明顯器官異常疾
      病或外在因素造成死者死亡之原因，符合為嬰兒猝死症之
      診斷。死亡方式可為自然死。由死者死亡時雖俯趴睡姿勢
      ，有文獻報導趴睡造成嬰兒猝死症之機率較高些，但非趴
      睡一定與嬰兒猝死症相關，故在所提供資料內綜合研判死
      者保母甲○○似無任何業務過失致死之積極證據。』等語
      ，有該所95年10月28日（95）醫鑑字第1851號鑑定書在卷
      可稽（見偵字卷第46-47 頁）。再由原檢察官調閱死者於
      95年5 月17日至耕莘醫院急診救治之完整病歷資料（含X
      光光碟乙片），連同於台北馬偕、臺大醫院所有就醫病歷
      資料、被告之工作日誌1 本，暨上開法務部法醫研究所鑑
      定書，一併送請國立臺灣大學醫學院鑑定，鑑定結果亦認
      死者係『到院前死亡，疑似嬰兒猝死症候群』等情，此有
      國立臺灣大學醫學院96年9 月12日（96）醫秘字第1724號
      函附鑑定案件回覆書在卷可佐（見偵續卷第75頁），核與
      法務部法醫研究所鑑定書意見相符。至於針對耕莘醫院病
      歷資料第5 頁在『12：20』之後記載：『…Baby face 有
      奶水，予以Suction used. 有多量milk…』是否指嬰兒有
      溢奶造成窒息之可能，國立臺灣大學醫學院該鑑定意見認
      為：『由病歷內容推測，病人送至急診應為口腔內有許多
      奶水，故予以抽吸之…謝童已在到院前心跳停止，人心跳
      停止後其橫膈膜和食道及胃之間平滑肌之張力自然喪失，
      再加上有行心肺復甦術過，故有造成溢奶的可能…。』乙
      情（見偵續卷第76頁），而依據耕莘醫院病歷資料急診室
      記載『氣管插管註明無牛奶在氣管內』等語（見偵字卷第
      44頁），則氣管內既無牛奶，溢奶造成窒息可能性不大。
      因此，法務部法醫研究所鑑定意見認定本件符合嬰兒猝死
      症之診斷，尚可採信。此外，被告在案發前照顧死者方式
      ，以及發現死者情況有異後之送醫過程亦未發現有何疏失
      ，自尚難憑以認定被告有何業務過失，縱使被告未將死者
      睡眠區域設置於成人聽力範圍內及設置隨時看顧睡眠中嬰
      幼兒之環境，亦與謝童之死亡無相當因果關係，乃無勘查
      被告照顧死者環境之必要。揆諸首開說明，自應認被告罪
      嫌不足，原檢察官據以不起訴處分，經核無不合，再議意
      旨仍執陳詞泛指原處分不當，應無理由。」等語，認原不
      起訴處分並無不當，再議無理由，而於97年7 月11日以97
      年度上聲議字第3523號處分書駁回再議等情，均經本院依
      職權調取偵查案卷核閱屬實。
（二）經本院核閱偵查案卷後，認依偵查中曾經顯現之證據，聲
      請人指訴被告涉犯業務過失致死罪嫌之事證，誠難認已達
      刑事訴訟法第251 條第1 項所定「足認被告有犯罪嫌疑」
      之起訴門檻。檢察官於調查上開事證後，所為不起訴處分
      及駁回再議聲請之處分，核其理由，洵無違背經驗法則、
      論理法則或其他證據法則之情形，認事用法亦未見有何違
      法或不當之處。茲聲請人以上揭情詞，聲請交付審判，惟
      查：
   1、法務部法醫研究所（95）醫鑑字第1851號法醫文書審查鑑
      定書所載：「95年5 月17日抵耕莘醫院前已死亡」等語，
      僅係在描述謝○霖當時送醫急救前，已無呼吸、心跳之重
      要生命特徵（心肺功能停止），非在認定死者之正式死亡
      時間。此觀該鑑定書鑑定研判結果第一項所載：「依綜合
      耕莘醫院、馬偕醫院及臺大醫院病歷資料顯示死者謝○霖
      （男性……）似在95年5 月17日11時許遭發現異樣、嘴唇
      發紺，並經心肺復甦術再送耕莘醫院時，抵院前已死亡並
      經急救後恢復呼吸、心跳，但中樞神經已經缺氧性腦病症
      後續呈植物人及腦死狀態，最後於95年7 月5 日死亡」等
      語甚明。臺灣高等法院檢察署駁回再議之處分書引用上開
      鑑定書內容，並未否認謝○霖當時送醫急救後，曾經恢復
      呼吸、心跳，經醫院搶救，延至95年7 月5 日宣告不治死
      亡之事實，難認有何聲請人所指之矛盾或違背經驗法則之
      處。
   2、法務部法醫研究所上開鑑定書鑑定研判結果第二項所載：
      「第一時間急救時無異物堵塞『氣管』」等語，係依照本
      案最先處理急救之醫療機構即天主教耕莘醫院永和分院急
      診室記錄表之記載（no milk in trachea），並非無據。
      而國立臺灣大學醫學院96年9 月12日（96）醫祕字第1724
      號函附鑑定案件回覆書所載：「由病歷內容推測，病人送
      至急診應『口腔』內有許多奶水，故予以抽吸之」等語，
      亦係引用上開耕莘醫院急診室記錄表之記載（Face,mouth
      ,nose:milk），二者間無矛盾，聲請人認有不符，洵屬誤
      會。國立臺灣大學醫學院附設醫院開立之死亡證明書，關
      於謝○霖之死亡原因簡略填載：「甲：呼吸衰竭。乙（甲
      之原因）：肺炎。丙（乙之原因）：缺氧性腦病變」等語
      ，依其文義觀之，係指：謝○霖因缺氧性腦病變導致肺炎
      ，進而導致呼吸衰竭，進而導致死亡，惟何以罹患上揭症
      狀，猶待進一步依相關資料釐清。本案原偵查檢察官檢附
      聲請人提出之被告工作日誌1 冊、學術資料2 份、耕莘醫
      院、馬偕醫院及臺大醫院病歷資料各1 宗、相關人等之警
      詢及偵訊筆錄等資料，函請法務部法醫研究所為鑑定，經
      法醫研究所出具上開鑑定書，其鑑定研判結果第三、四項
      載明：「本案死者未解剖，由病程及三家醫院之病歷均顯
      示，在95年5 月17日抵（永和）耕莘醫院前已死亡，及後
      續病程無明顯器官異常疾病或外在因素造成死者死亡之原
      因，符合為嬰兒猝死症之診斷。死亡方式可為自然死。」
      、「由死者死亡時雖俯趴睡姿勢，有文獻報導趴睡造成嬰
      兒猝死症之機率較高些，但非趴睡一定與嬰兒猝死症相關
      ，故在所提供資料內綜合研判死者保母甲○○似無任何業
      務過失致死之積極證據」等語。嗣為求慎重，再檢具相關
      資料函請國立臺灣大學醫學院為鑑定，其鑑定案件回覆書
      之鑑定結果第一項亦開宗明義表明：「到院前死亡，疑似
      嬰兒猝死症候群，經心肺復甦術後」（另臚列曾經出現之
      症狀：「呼吸衰竭併呼吸器使用」、「缺氧併缺血性腦併
      變」、「持續性局部性癲發作，缺氧併缺血之腦病變所
      致」、「代謝性酸血症」、「上消化道出血」、「低血鈉
      症」、「疑似吸入性肺炎」、「疑似新生兒感染」），另
      於第二項中說明：「若根據急診醫師病歷記載，急診醫師
      推測病人到院前心跳停止無法排除之診斷為吸入性症候群
      （aspiratory syndrome） （然正式醫學名詞似無此診斷
      ，故鑑定者僅能推測應為asphyxia（窒息）或嬰兒猝死症
      候群（sudden infant death syndrome,(SIDS)） ……謝
      童已在到院前心跳停止，人心跳停止後其橫隔膜和食道及
      胃之間平滑肌之張力自然喪失，再加上有行心肺復甦術過
      ，故有造成溢奶的可能，惟先溢奶造成窒息，或先心肺停
      止才造成溢奶，先後次序不能確定。故此情形和法務部法
      醫研究所之推論並無矛盾之處」等語，其重點亦係在肯認
      法務部法醫研究所之上開推論，而有補強作用。據此，原
      處分書採信法務部法醫研究所鑑定意見認定本件符合嬰兒
      猝死症之診斷，核無聲請人所指違反證據法則之處。聲請
      人依上揭鑑定文，認為謝○霖之死因也有可能是「不當之
      送醫前行為，使嬰兒之溢奶造成窒息」云云，惟既無證據
      足堪認定，尚難憑以指摘檢察官之採證有何違法。
   3、被告供稱伊於95年5 月17日10時16分許將謝○霖放在床上
      趴睡，同日11時15分許有進去看謝○霖，後來11時58分許
      再進去看等語，衡諸一般社會常情，尚難認有違反注意義
      務情事。蓋保母讓嬰兒趴睡者，所在多有，法律無明文禁
      止或限制之，亦未規定必須10至15分鐘內即巡視一次。聲
      請人以被告使小孩在床上趴睡後，第一次進臥室看小孩已
      間隔1 小時，第二次也間隔43分之久，認為被告有疏失乙
      節，尚嫌無據。又被告供稱伊當時發現謝○霖離開趴枕，
      臉色不對，伊馬上對謝○霖做CPR 急救3 次等語，亦屬一
      般面臨緊急狀況時之急救處理程序，未見有何疏失可言。
      聲請人雖然認為被告未向專業機關請求協助，逕行對小孩
      進行不當之CPR 行為，可能是造成小孩溢奶窒息之關鍵因
      素，但無任何證據堪以證明，僅屬事後臆測，不能據以認
      定被告有何犯罪嫌疑。申言之，認定被告涉嫌犯罪，必須
      依憑證據，而非各種可能性之推論。本案檢察官既查無證
      據足資認定被告有何過失行為，並採信法務部法醫研究所
      鑑定意見認定本件符合嬰兒猝死症之診斷，原處分書所認
      ：「縱使被告未將死者睡眠區域設置於成人聽力範圍內及
      設置隨時看顧睡眠中嬰幼兒之環境，亦與謝童之死亡無相
      當因果關係，乃無勘查被告照顧死者環境之必要」等語，
      即無不合。聲請人倘認確有不利於被告之新事實或新證據
      未經檢察官調查斟酌者，亦應具體向檢察官提出，由檢察
      官另行處理（倘經檢察官調查後認有犯罪嫌疑，應依刑事
      訴訟法第260 條規定重行起訴），不得據為提起本件聲請
      交付審判之理由。
   4、原不起訴處分書所載「謝○霖之死亡原因，既仍有上開數
      種不確定之可能性」等語，係在客觀闡述國立臺灣大學醫
      學院鑑定案件回覆書之內容；至於「謝○霖之死亡原因部
      分，業據法務部法醫研究所鑑定為嬰兒猝死症」等語，則
      係援引法醫研究所之鑑定結論，重點均在彰顯無證據堪認
      謝○霖之死亡與被告之行為有何相當之因果關係，自無聲
      謂人所指之違反論理法則情事。而國立臺灣大學醫學院鑑
      定案件回覆書之結論，係在肯認法務部法醫研究所之推論
      ，而有補強作用，已如前述，難認二者有何不合。至於聲
      請人一再質疑謝○霖之死因可能與被告有關云云，惟所敘
      理由，難脫臆測、推論之詞，於查無積極證據足資認定之
      情形下，不能遽認被告涉嫌犯罪。
四、從而，原偵查、再議機關依偵查所得證據，認被告之犯罪嫌
    疑不足，先後為不起訴、再議駁回之處分，核無不合。聲請
    人執持前詞，指摘駁回再議之處分為不當，聲請交付審判，
    為無理由，應予駁回。
五、依刑事訴訟法第258 條之3 第2 項前段，裁定如主文。
中    華    民    國    98    年    1     月    21    日
                  刑事第十二庭  審判長法  官  陳鴻清
                                      法  官  劉安榕
                                      法  官  朱嘉川
以上正本證明與原本無異。
本裁定不得抗告。
                                      書記官  陳聖儒
中    華    民    國    98    年    1     月    21    日


司法院資訊處製作；財團法人民間司法改革基金會備份。
